臺灣臺中地方法院刑事判決　　　　　　　　　　　　　九十一年度易字第一七八號
　　公　訴　人　臺灣臺中地方法院檢察署檢察官
　　被　　　告　甲○○
　　　　　　　　銘山企業有限公司
　　兼　右一人
　　代　表　人　乙○○
右列被告因違反就業服務法案件，經檢察官提起公訴（九十年度偵字第三八五八、四
九五三、二一八一三號），本院判決如左：
    主  文
銘山企業有限公司、乙○○、甲○○均無罪。
    理  由
一、公訴意旨略以：被告乙○○係設於台中縣太平市○○街三三巷一三號之銘山企業
    有限公司（下稱銘山公司）負責人，其配偶即被告甲○○為實際負責執行業務之
    人，被告甲○○明知菲律賓勞工RUABURO ARNEL TABARANGAO（公訴人誤載為
  TABARAGA）（中譯名：阿如）係其為照顧其母江張清居家看護所需而以個人名義
    向主管機關行政院勞工委員會申請許可來台之監護工，未經許可不得為他人從事
    工作，竟自民國九十年二月下旬起至九十年八月三日止，指示阿如前往銘山公司
    工作，而被告乙○○亦明知而予留用，在銘山公司內從事搬運礦泉水、清洗容器
    之工作，並視其工作表現而每月酌給津貼新台幣（下同）一千餘元，嗣於九十年
    八月三日十七時二十分許，阿如正從事搬運礦泉水之際，為警當場查獲，復於九
    十年十二月十四日十六時十分許，曾經逃逸又自行返回之阿如正從事搬運礦泉水
    之工作之際，再度為警當場查獲，案經台中縣警察局霧峰分局、彰化縣警察局彰
    化分局報告偵辦；因認被告甲○○違反修正前之就業服務法第五十三條第二款之
    規定，其聘僱人數為一人，應依修正前之就業服務法第五十八條第一項前段論處
    ，被告乙○○違反修正前之就業服務法第五十三條第三款之規定，其聘僱人數為
    一人，應依修正前之就業服務法第五十八條第一項前段論處，被告銘山公司則違
    反修正前之就業服務法第五十八條第二項之規定，應予併罰云云。
二、按犯罪事實應依證據認定之，無證據不得推定其犯罪事實；又不能證明被告犯罪
    者，應諭知無罪之判決，刑事訴訟法第一百五十四條、第三百零一條第一項分別
    定有明文。次按行為之處罰，以行為時之法律有明文規定者為限；行為後法律有
    變更者，適用裁判時之法律，但裁判前之法律有利於行為人者，適用最有利於行
    為人之法律，則為刑法第一條及第二條第一項所明定。而刑法第二條第一項但書
    所指適用最有利於行為人之法律，比較時應就罪刑有關之共犯、未遂犯、連續犯
    、牽連犯、結合犯以及累犯加重、自首減輕、暨其他法定加減原因、與加減例等
    一切情形，綜其全部之結果，而為比較，再適用有利於行為人之法律處斷，最高
    法院二十四年上字第四六三四號著有判例。
三、訊據被告銘山公司、乙○○、甲○○均矢口否認有何前揭違反就業服務法之犯行
    ，被告銘山公司、乙○○辯稱：伊並未留用阿如在銘山公司內從事工作，銘山公
    司本身即僱用三名司機負責搬運礦泉水，而銘山公司係採全面自動化機械設備製
    水，根本不需要阿如進行清洗容器之工作，且阿如負責照顧其婆婆江張清即需耗
    費大部分之時間，並沒有多餘之時間精力可以再前往銘山公司工作等語；被告甲
    ○○則辯稱：現場查獲當時，阿如並無搬運礦泉水之情事，現場照片係應警察要
    求而拍攝，與事實不符，伊並未要求阿如前往銘山公司工作等語。經查：證人阿
    如於警詢中證稱：「‧‧‧是甲○○將我借給銘山企業有限公司從事搬運礦泉水
    的工作。我於八十九年八月三日十七時二十分在台中縣太平市○○街三三巷一三
    號一樓銘山企業有限公司內被警查獲，當時我正從事搬運礦泉水及洗車工作，我
    的非法雇主叫乙○○，公司叫銘山，地只是台中縣太平市○○街三三巷一三號一
    樓，電話0000000。我自抵台後即（八十九年二月十五日）就在上址工作
    ，每天照顧阿嬤完畢後，當阿嬤睡覺時，我就至銘山企業社從事搬運礦泉水工作
    ，我的薪資是新台幣一萬五千八百四十元，另外乙○○老闆娘會多付給我新台幣
    一千零五十八元作為搬運礦泉水的津貼，被查獲前未曾在別的公司或工廠工作。
    ‧‧‧我並非自願去從事搬運礦泉水的工作，但我是老闆的工人，我必須服從他
    的命令，請求讓我轉換工作及老闆。」（參照九十年度偵字第四九五三號偵查卷
    第十四頁正、反面）、「於八十九年十二月十四日十六時十分許，在台中縣太平
    市○○街三三巷一三號銘山企業有限公司內當場查獲我在搬運飲用水工作。於八
  十九年二月十五日來台就在銘山企業有限公司工作，清洗盛水容器桶子工作，是
    由雇主甲○○指派我做的，薪資是一萬五千八百四十元，外加表現優良獎金一千
    元，是向老闆娘乙○○領薪資的。」（參照九十年度核退字第二七四號偵查卷第
    八頁反面）、復於偵查中證述：「（問：八十九年二月十五日來台後，是否都在
    太平市之銘山企業有限公司工作？）是的。（問：你工作性質？）清洗容器及加
    水。（問：知你被申請任外勞之工作性質？）知道，是監護工。（問：為何未向
    僱主反應工作性質不符？）僱主要我做此樣工作，因我在菲律賓欠很多債務，所
    以需遵守僱主的命令，才得以工作。」（參照九十年度偵字第三八五八號偵查卷
    第八頁反面、第九頁正面）等語，證人阿如於警詢及偵查中所證述之內容前後相
    符，並無匿飾增刪之情，且被告甲○○曾於警詢中供稱：「是該名菲律賓籍的外
    勞自願搬運礦泉水及洗車的幫傭工作，我並沒有叫他做，而洗車工作則是我叫他
    做車號ＺＡ—八二一二號自小客。」（參照九十年度偵字第四九五三號偵查卷第
    一一頁反面）等語，再者，本案亦經台中縣警察局霧峰分局、彰化縣警察局彰化
    局先後於八十九年八月三日十七時二十分、八十九年十二月十四日十六時，分別
    查獲上情，此有霧峰分局違反就業服務法案件現場紀錄一份、現場照片一張、彰
    化縣警察局彰化分局現場檢查紀錄表一份、現場照片四張為證，顯見證人阿如確
    有在被告銘山公司內從事搬運礦泉水、清洗盛水容器之工作，則被告銘山公司、
    乙○○所辯，要難採信。至於被告江竹雖辯稱現場照片係應警察要求所拍攝，與
    事實不符，不足採信，然現場照片之內容與證人阿如之證述內容、員警之現場紀
    錄均屬相符，並無虛偽不實之疑竇存在，而被告甲○○並未提出任何相關事證資
    以說明現場照片有何虛偽不實之處，憑空指摘現場照片之虛偽，即難採信。從而
    ，被告乙○○、甲○○所辯，顯係卸責之詞，委無足採，被告銘山公司、乙○○
    、甲○○犯行，洵堪認定。
四、惟被告銘山公司、乙○○、甲○○行為後，就業服務法業於九十一年一月二十一
    日修正公布，自九十一年年一月二十三日起生效施行，修正前之就業服務法第五
    十三條第二款所定雇主不得以本人名義聘僱外國人為他人工作、同條第三款所定
    雇主不得有未經許可聘僱或留用他人所申請聘僱之外國人行為，分別經修正為第
    五十七條第一款、第二款「雇主聘僱外國人不得有下列情事：一、聘僱未經許可
    、許可失效或他人所申請聘僱之外國人。二、以本人名義聘僱外國人為他人工作
    。」，及第四十四條之「任何人不得非法容留外國人從事工作」，又修正前之就
    業服務法第五十八條規定「違反第五十三條第一款、第二款或第三款規定，其聘
    僱或留用人數為一人者，處六月以下有期徒刑、拘役或科或併科新台幣九萬元以
    下罰金；其聘僱或留用人數為二人以上者，處三年以下有期徒刑、拘役或科或併
    科新台幣三十萬元以下罰金。法人之代表人、法人或自然人之代理人、受僱人或
    其他從業人員，因執行業務犯前項之罪者，除處罰其行為人外，對該法人或自然
    人亦科以前項之罰金」，亦經修正為第六十三條「違反第四十四條或第五十七條
    第一款、第二款規定者，處新台幣十五萬元以上七十五萬元以下罰鍰。五年內再
    違反者，處三年以下有期徒刑、拘役或科或併科新台幣一百二十萬元以下罰金。
    法人之代表人、法人或自然人之代理人、受僱人或其他從業人員，因執行業務違
    反第四十四條或第五十七條第一款、第二款規定者，除依前項規定處罰其行為人
    外，對該法人或自然人亦科處前項之罰鍰或罰金」。是被告銘山公司、乙○○、
甲○○前開所為，新法並無廢止其刑罰，惟改採「先行政後司法」（行政罰前置
    主義）之處理原則，於刑事處罰時附加「處罰條件」。亦即，新法對於前開行為
    之處罰，以曾經違反就業服務法第四十四條或第五十七條第一、二款之規定，經
    處以行政罰鍰後，五年內再違反者為要件。此項要件並非行為本身，亦非用以決
    定可罰行為之刑罰種類及刑度之標準，而係於該當犯罪構成要件之違法行為外，
    附加之「處罰條件」，有如犯罪構成要件之附加物，而成為可罰之必要要素或刑
    罰限制事由，在該當犯罪構成要件之違法行為與有責性外，附加限制刑罰範圍之
    條件，而屬「可罰性之實體條件」。從而，此項條件或要件仍屬犯罪成立與否之
    實體要件，如在客觀上欠缺此項「可罰性之實體條件」者，其犯罪仍無由成立。
    再者，關於刑法第二條第一項但書所指適用最有利於行為人之法律，此項新、舊
    法之比較，應綜其全部之結果，而為比較，再適用有利於行為人之法律處斷，則
    修正後之就業服務法所定主刑之最高度及最低度雖較長、較多，惟經比較一切情
    形，因改採行政罰前置主義之處理原則，自較有利於被告，是本案應依刑法第二
    條第一項前段，適用修正後之就業服務法為論罪依據。
五、綜合前述，新法改採先行政後司法之原則，屬犯罪構成要件之變更，且本件應適
    用修正後之新法為論罪依據，業如前述，本件被告銘山公司、乙○○、甲○○既
    無經處行政罰鍰後，五年內再違反就業服務法規定之情事，顯與就業服務法第六
    十三條之處罰條件不合，則對其前開修正前之違法行為，在未經行政糾正程序前
    ，即不該當犯罪構成要件（參酌司法院八十八年八月三十日（八八）廳刑一字第
    二二二０五號函釋），本院自應為被告銘山公司、乙○○、甲○○無罪判決之諭
    知。
據上論斷，應依刑事訴訟法第三百零一條第一項，刑法第二條第一項前段，判決如主
文。
中      華      民      國      九十一      年    三    月      二十    日
                                臺灣臺中地方法院刑事第六庭
                                        法  官  巫淑芳
右正本證明與原本無異。
如不服本判決，應於送達後十日內向本院提出上訴狀 （須附繕本） ，上訴於台灣高等
法院台中分院。
                                        書記官
中      華      民      國      九十一      年    三    月      二十    日
